臺灣高等法院民事判決
108年度上字第1405號
上  訴  人  億升工業股份有限公司

法定代理人  黃明忠  
訴訟代理人  彭亭燕律師
複  代理人  廖美智律師   
被  上訴人  林黃教    
            林献圖    
            林献棕  
兼  上三人                      
訴訟代理人  林献源  
上列當事人間請求返還土地等事件，上訴人對於中華民國108年1
0月1日臺灣新竹地方法院107年度訴字第1025號第一審判決提起
上訴，本院於109年3月11日言詞辯論終結，判決如下：
    主      文
上訴駁回。
第二審訴訟費用由上訴人負擔。
    事實及理由
一、被上訴人主張：坐落新竹縣○○鄉○○段000000地號土地（下稱
    系爭土地）為被上訴人林黃教、林献圖、林献棕、林献源（
    下合稱被上訴人）及訴外人林石墻、上訴人法定代理人黃明
    忠共有，應有部分依序為1/16、1/16、1/16、1/16、3/12、
    12/24（林石墻嗣於民國108年9月10日將其應有部分3/12出
    售予黃明忠），詎上訴人未經系爭土地全體共有人同意，自
    106年3月起，於系爭土地上設置如原判決附圖所示之變電箱
    面積38平方公尺、設備4平方公尺、停車棚18平方公尺、水
    溝1平方公尺（下逕稱其名稱，合稱系爭地上物）及鋪設柏
    油路95平方公尺、水泥路面824平方公尺，合計980平方公尺
    ，上訴人以系爭地上物、柏油路、水泥路面無權占用系爭土
    地，並獲有利益，致伊等受損害，爰依民法第767條第1項、
    第821條及第179條規定，求為命上訴人拆除系爭地上物、刨
    除柏油路、水泥路面，返還該部分占用土地予伊及其他全體
    共有人，並給付不當得利之判決。原審判命上訴人拆除系爭
    地上物、刨除柏油路、水泥路面，返還該部分占用土地予被
    上訴人及其他全體共有人，並給付被上訴人新臺幣（下同）
    4410元，暨自107年11月1日起至返還占用上開土地之日止按
    月給付被上訴人221元，另駁回被上訴人其餘請求。上訴人
    就其敗訴部分不服，提起一部上訴（原審駁回被上訴人逾上
    開請求，及判命上訴人給付被上訴人不當得利部分，未據聲
    明不服，已告確定，非本院審理範圍）。並答辯聲明：上訴
    駁回。 　　
二、上訴人則以：伊之前手即訴外人人化股份有限公司（下稱人
    化公司）前於系爭土地鋪設柏油路、水泥路面時，業經林獻
    源同意，嗣伊於102年間向人化公司買受系爭土地相鄰土地
    及建物，人化公司表示使用系爭土地並無問題，伊重新鋪設
    柏油路、水泥路面，應已承受前手之使用權，並非無權占用
    系爭土地，且伊之法定代理人黃明忠已取得系爭土地應有部
    分3/4，並同意伊使用系爭土地，被上訴人之權利範圍合計
    為1/4，未過半數，不得為本件請求云云，資為抗辯。並上
    訴聲明：㈠原判決主文第一項判命上訴人返還土地部分，暨
    該部分訴訟費用之負擔，均廢棄；㈡上開廢棄部分，被上訴
    人在第一審之訴及假執行之聲請均駁回。
三、查，系爭土地為林黃教、林献圖、林献棕、林献源及林石墻
    、黃明忠共有，應有部分依序為1/16、1/16、1/16、1/16、
    3/12、12/24，嗣林石墻於108年9月10日將其權利範圍3/12
    出售予黃明忠；又系爭地上物即變電箱、設備、停車棚、水
    溝及柏油路、水泥路面，依序占用系爭土地面積38平方公尺
    、4平方公尺、18平方公尺、1平方公尺、95平方公尺、824
    平方公尺，合計980平方公尺，為兩造所不爭執，並經原審
    會同新竹縣新湖地政事務所至現場履勘測量，亦有勘驗筆錄
    、現場照片及土地複丈成果圖為據（見原審卷第51至52、62
    至64、66頁），堪信為真實。 
四、被上訴人依民法第767條第1項、第821條規定，請求上訴人 
     拆除系爭地上物、刨除柏油路、水泥路面，返還該部分占 
     用之土地予伊及其他全體共有人，是否有據?
  ㈠按所有人對於無權占有者，得請求返還之；對於妨害其所有
    權者，得請求除去之；各共有人對於第三人，得就共有物  
    之全部，為本於所有權之請求。但回復共有物之請求，僅得
    為共有人全體之利益為之，民法第767條第1項、第821條分
    別定有明文。又以無權占有為原因，請求返還土地，占有人
    對土地所有權存在之事實無爭執，僅以非無權占有為抗辯者
    ，土地所有權人對其土地被無權占有之事實無舉證責任，應
    由占有人就其取得占有係有正當權源之事實證明之（最  高
    法院85年度台上字第1120號判決意旨參照）。查，被上訴人
    為系爭土地共有人，上訴人以系爭地上物、柏油路、水泥路
    面占用系爭土地，自應舉證證明其占用系爭土地之正當權源
    。
　㈡上訴人雖舉林獻源於原審、另案分割共有物訴訟（案列原審
    法院107年度訴字第982號）所述及空照圖為據（見本院卷第
    171至179頁），抗辯伊之前手人化公司於92年間鋪設水泥路
    面時，業經林獻源同意，嗣伊於102年間向人化公司買受系
    爭土地相鄰土地及建物，人化公司表示使用系爭土地並無問
    題，伊重新鋪設柏油路、水泥路面，應已承受前手之使用權
    ，且系爭地上物除變電箱外，其餘均係人化公司所設置，並
    非無權占用系爭土地云云。惟觀諸林獻源於原審及另案分割
    共有物訴訟所述之內容，係略以：「分管是沒有做，這個跟
    前一手，上訴人是新買的，沒有分管，他要做這個東西一定
    要知會我們」、「這東西是上訴人做的，不是前手，就是上
    訴人鋪上水泥後上面又加一個電器設備…只是說之前我們就
    沒有去講，後來鑑界以後他明知道這個是共有地，他不能拿
    來鋪做那個使用，那當然就是說以前我們也都沒有意見，但
    就是知道以後我就要求他，就是說你要拆完地上物返還給我
    們」、「我們的土地被別人占用，我們給別人使用也沒關係
    ，上訴人是新的後手所有權人」等語（見本院卷第173、179
    頁），顯見林獻源所稱「之前我們就沒有去講，後來鑑界以
    後就要求他，就是說你要拆完地上物返還給我們」、「我們
    給別人使用也沒關係，上訴人是新的後手所有權人」，僅係
    其於未鑑界前，因不知系爭地上物及柏油路、水泥路面占用
    系爭土地，而未加以異議，為單純沈默而未制止，不生任何
    法律效果，不能據謂林獻源有何同意人化公司及上訴人使用
    系爭土地之情，自無上訴人已承受前手對於系爭土地之使用
    權可言，且人化公司非系爭土地共有人，有異動索引在卷可
    參（見本院卷第155至160頁），其逕自向上訴人表示使用系
    爭土地並無問題，無從拘束系爭土地共有人，亦難認上訴人
    即有使用系爭土地之正當權源。又上訴人已自陳系爭地上物
    為其所有，柏油路、水泥路面為其重新鋪設等語（見本院卷
    第85頁），其就人化公司已取得系爭土地共有人同意使用乙
    情，未能舉證證明，無上訴人已承受前手對於系爭土地使用
    權之可言，有如前述，縱水泥路面、系爭地上物（除變電箱
    外）為人化公司前所鋪設及設置，系爭地上物現既為上訴人
    所有，柏油路、水泥路面為其重新鋪設，上訴人仍應證明其
    以系爭地上物及柏油路、水泥路面占用系爭土地，有合法權
    源存在，其未再能舉證有占有系爭土地之正當權源，是其前
    開所辯，並不可取。故被上訴人主張上訴人以系爭地上物及
    柏油路、水泥路面占用系爭土地，係無權占有，應值採信 
    。
　㈢上訴人雖又抗辯其法定代理人黃明忠已取得系爭土地應有部分3/4，並同意伊使用系爭土地，上訴人之權利範圍合計為1/4，未過半數，不得為本件請求云云。惟共有物之出借或出租，屬共有物之管理行為，除契約另有約定外，固應依民法第820 條第1 項規定，以共有人過半數及其應有部分合計過半數之同意行之；應有部分合計逾3 分之2 者，其人數不予計算。惟共有人為是項管理行為，不僅須符合該項關於多數決之規定，尚須有為全體共有人管理共有物之意思，始足當之。倘共有人未經全體共有人同意占有共有物之全部或一部後，為自己用益將之出借或出租，既非基於管理共有物意思所為，縱其人數及應有部分合計超過上開規定，亦不得謂其為管理共有物之行為（最高法院106 年度台上字第100號判決意旨參照）。查，系爭土地為林黃教、林献圖、林献棕、林献源及林石墻、黃明忠共有，應有部分依序為1/16、1/16、1/16、1/16、3/12、12/24，嗣林石墻於108年9月10日將其權利範圍3/12出售予黃明忠，黃明忠雖已取得系爭土地應有部分3/4所有權，並同意上訴人使用系爭土地，惟系爭地上物之設置及柏油路、水泥路面之鋪設，僅係供上訴人使用，上訴人亦自陳於106年間因就相鄰之土地未建築部分重新鋪設水泥時，不慎於系爭土地原已鋪設水泥部分一併鋪設水泥（見原審卷第28頁），已難謂係合法使用，且系爭土地為農牧用地，使用分區為特定農業區（見原審卷第9至10頁），系爭地上物之設置及柏油路、水泥路面之鋪設，與其用途相違，上訴人以系爭地上物及柏油路、水泥路面無權占用系爭土地在先，黃明忠雖同意上訴人使用系爭土地，然未與被上訴人協商致生爭執，其前開所為管理之決定，僅係為達由上訴人繼續以系爭地上物及柏油路、水泥路面占用系爭土地之目的，亦與系爭土地之用途相違，顯非有為全體共有人管理共有物之意思，自不因此使上訴人取得可以系爭地上物及柏油路、水泥路面占有系爭土地之合法權源。故上訴人前開抗辯，仍不可取。
　㈣綜上，上訴人就其有權占用系爭土地之有利事實，未再為其
    他舉證，其以系爭地上物及柏油路、水泥路面占用系爭土地
    ，為無權占有；故被上訴人依民法第767 條、第821 條之規
    定，請求上訴人拆除系爭地上物及刨除柏油路、水泥路面，
    返還該部分占用土地予被上訴人及其他全體共有人，核屬有
    據。 
五、從而，被上訴人依民法第767 條、第821 條之規定，請求上
    訴人拆除系爭地上物即變電箱、設備、停車棚、水溝及刨除
    柏油路、水泥路面（依序占用系爭土地面積38平方公尺、4
    平方公尺、18平方公尺、1平方公尺、95平方公尺、824平方
    公尺，合計980平方公尺），返還該部分占用土地予被上訴
    人及其他全體共有人，為有理由，應予准許。原審就此部分
    為上訴人敗訴之判決，並無不合。上訴意旨指摘原判決此部
    分不當，求予廢棄改判，為無理由，應駁回其上訴。
六、本件事證已臻明確，兩造其餘之攻擊或防禦方法及所用之證
    據，經本院斟酌後，認為均不足以影響本判決之結果，爰不
    逐一論列，附此敘明。
七、據上論結，本件上訴為無理由，依民事訴訟法第449 條第1
    項、第78條，判決如主文。
中　　華　　民　　國　　109 　年　　3 　　月　　25　　日
              民事第十四庭  
                  審判長法  官  蔡和憲
                        法  官  蕭清清
                        法  官  邱靜琪 
正本係照原本作成。
如不服本判決，應於收受送達後20日內向本院提出上訴書狀，其
未表明上訴理由者，應於提出上訴後20日內向本院補提理由書狀
（均須按他造當事人之人數附繕本）上訴時應提出委任律師或具
有律師資格之人之委任狀；委任有律師資格者，另應附具律師資
格證書及釋明委任人與受任人有民事訴訟法第466 條之1第1項但
書或第2項（詳附註）所定關係之釋明文書影本。如委任律師提
起上訴者，應一併繳納上訴審裁判費。
中　　華　　民　　國　　109 　年　　3 　　月　　25　　日

　　　　　　　　　　　　書記官  張淨卿
附註：
民事訴訟法第466條之1（第1項、第2項）：
對於第二審判決上訴，上訴人應委任律師為訴訟代理人。但上訴
人或其法定代理人具有律師資格者，不在此限。
上訴人之配偶、三親等內之血親、二親等內之姻親，或上訴人為
法人、中央或地方機關時，其所屬專任人員具有律師資格並經法
院認為適當者，亦得為第三審訴訟代理人。